【裁判字號】    96,訴,1937
【裁判日期】    970131
【裁判案由】    分配表異議之訴
【裁判全文】
臺灣板橋地方法院民事判決              96年度訴字第1937號
原      告  乙○○
訴訟代理人  己○○
被      告  財政部臺灣省北區國稅局
法定代理人  丁○○
訴訟代理人  甲○○
            丙○○
            戊○○
上列當事人間請求分配表異議之訴事件，本院於民國97年1 月8
日言詞辯論終結，判決如下：
    主  文
原告之訴駁回。
訴訟費用由原告負擔。
    事實及理由
一、本件原告起訴主張：
（一）緣訴外人張建財於95年2 月13日以其所有坐落臺北縣五股
      鄉○○段水碓小段171-8 地號土地（以下簡稱：系爭土地
      ）向原告為最高限額抵押借款新臺幣（下同）2,000,000
      元。而系爭土地及同段363-18地號土地由訴外人潘緯恩聲
      請強制執行後，因訴外人張建財積欠原告借款及利息不為
      履行清償，原告乃聲明參與分配，案經本院以95年度執字
      第12892 號拍賣，扣除執行費用及稅金外，所餘金額原告
      分得2,000,000 元，被告分得3,705,460 元，債權人佳美
      公司分得500,000 元。惟被告依法應僅能獲分配112,230
      元，拍賣價金餘款尚有3,593,230 元，則本件拍賣價金餘
      款重新分配，原告自應可獲分配2,659,346 元。
（二）本件被告不得參與分配：
  １、按「強制執行應依執行名義為之，執行法院對於執行名義
      是否有效成立，自應加以審查。未確定之支付命令，不備
      執行名義之要件，其執行名義尚未成立，執行法院不得據
      以強制執行。法院誤認未確定之裁判為確定，而依聲請付
      與確定證明書者，不生該裁判已確定之效力。執行法院就
      該裁判已否確定，仍得予以審查，不受該確定證明書之拘
      束」，最高法院81年台抗字第114 號判例可稽。查本件系
      爭強制執行之債務人為訴外人張建財，並非訴外人張林快
      ，然依法務部行政執行署板橋行政執行處95年9 月7 日函
      及新莊稽徵所95年9 月14日函卻以訴外人張林快為債務人
      聲明參與分配，則被告以訴外人張林快欠稅為由參與分配
      ，即有當事人不適格之嫌。故系爭強制執行案件債務人為
      訴外人張建財，被告自非系爭強制執行案件之債權人。
  ２、財政部臺灣省北區國稅局新莊稽徵所另於96年1 月15日以
      北區國稅新莊四字第0960 010341 號函將納稅義務人更正
      為訴外人張建財，惟查：
    (1)按「有執行名義之債權人聲明參與分配時，應提出該執行
      名義之證明文件」，強制執行法第34條第1 項定有明文。
      查被告欲參與分配，應對訴外人張建財具有執行名義始得
      參與，然其僅為訴外人張林快之擔保人，依民法第745 條
      規定，其對於訴外人張林快強制執行無效果前，不得對訴
      外人張建財強制執行。而被告對於訴外人張林快之稅金既
      已由張建財為擔保，自無執行無效果之問題，因此，被告
      無法對於訴外人張建財聲請強制執行，可知被告於系爭執
      行案件顯無執行名義。
    (2)次按「他債權人參與分配者，應於標的物拍賣、變賣終結
      獲依法交債權人承受之日一日前，其不經拍賣或變賣者，
      應於當次分配表作成之日一日前，以書狀聲明之。逾前項
      期間聲明參與分配者，僅得就前項債權人受償餘額而受清
      償；如尚應就債務人其他財產執行時，其債權額與前項債
      權額，除有優先權者外，應按其數額平均受償」、「存於
      不動產上之抵押權及其他優先受償權，因拍賣而消滅」，
      強制執行法第32條、第98條第3 項分別著有明文。縱被告
      對訴外人張建財具有執行名義，然被告以訴外人張建財為
      債務人聲請參與分配日期為96年1 月16日，系爭強制執行
      案件拍定終結之日為95年12月17日，則被告聲明參與分配
      之日已逾法定日期，其僅能就受償餘額而受清償，不得參
      與本次之分配。
（三）縱被告得參與分配，其債權亦無優先受償權可言：
      經查，被告之納稅義務人為訴外人張林快，訴外人張建財
      僅為訴外人張林快之擔保人，依司法院解釋，被告與訴外
      人張建財間應適用私法關係，自無適用稅捐稽徵法第6 條
      第1 項規定甚明。本件既應適用私法關係，即應回歸民法
      關於保證之規定，債權人對於保證人所負債務，本無優先
      受償權，則被告對訴外人張建財財產並無優先受償權。縱
      被告與訴外人張建財應適用公法關係，惟被告所得請求稅
      捐係訴外人張林快所積欠，訴外人張建財所負為保證責任
      ，被告自無可能對於訴外人張建財財產具有優先受償權。
（四）末按「強制執行法兼採塗銷主義及賸餘主義，於第34 條
      第4 項明定，依法對於執行標的物有擔保物權或優先受償
      權之債權人不聲明參與分配，其債權金額又非執行法院所
      知者，該債權對於執行標的物之優先受償權，因拍賣而消
      滅。復於第98條第3 項規定，存於不動產上之抵押權及其
      他優先受償權，因拍賣而消滅」，最高法院95年台抗字第
      55號民事裁定可資參照。縱被告得參與系爭強制執行分配
      ，其債權亦有優先受償權，然其債權金額又非執行法院所
      知者，該債權對於執行標的物之優先受償權，自因拍賣而
      消滅。故系爭強制執行案件於95年12月17日拍定前，執行
      法院就被告對於訴外人張建財之債權金額並不知悉，依上
      揭實務見解，其優先受償權因拍賣而消滅。
（五）聲明：本院95年度執字第12892 號強制執行事件，對被告
      財政部臺灣省北區國稅局所分配7,808,641 元之債權額，
      應減為112,230 元，並將分配後餘款中之2,659,346 元，
      改分配予原告。
二、被告則以：
（一）查臺北縣新莊地政事務所於95年4 月18日，以北縣莊地登
      字第0950006358號函通知被告所屬新莊稽徵所（以下簡稱
      ：新莊稽徵所）訴外人張建財之不動產遭本院查封，因訴
      外人張建財及張林快共同滯欠遺產稅計112,230 元，該所
      即以95年4 月25日北區國稅新莊四字第0950006912號函聲
      明參與分配。而板橋行政執行處於95年9 月7 日以板執己
      95 年 贈稅執特字第00023714號函將訴外人張林快滯納贈
      與稅事件，送交本院95年度執字第12892 號強制執行事件
      併案執行，新莊稽徵所旋以95年9 月14日北區國稅新莊四
      字第0951027065號函遵照辦理。嗣系爭強制執行事件已於
      95 年12 月17日拍定終結，該所迅以96年1 月15日北區國
      稅新莊四字第0960010341號函補正參與分配名義為「債務
      人張建財君係納稅義務人張林快之擔保人」，並提出最新
      債權計算書，本院據於96年2 月12日作成分配表，獲配金
      額共計3,705,460 元。綜上所述，被告所屬新莊稽徵所於
      95年9 月所提併案執行及聲明參與分配文書內容，足證本
      院對本件應依強制執行法第19條規定，對系爭欠稅執行名
      義善盡審查之責，自認參與分配名義顯無不妥。
（二）經查，訴外人張林快已無可供執行所得及財產，訴外人張
      建財原有供擔保租稅債務土地，業因系爭強制執行案件遭
      拍賣終結在案，且被告所屬新莊稽徵所獲配金額仍不足清
      償訴外人張林快欠稅金額，國家租稅債權即便無執行效果
      之虞，其執行實益亦已生減損之不利益。而訴外人張建財
      於板橋執行處書立擔保書，雖係行政程序法第135 條所定
      行政契約之一，然因行政執行法為行政程序法之特別法，
      應無適用行政程序法第148 條第3 項之規定，則訴外人張
      建財經板橋執行處於95年8 月通知陳述財產處分情形後，
      仍遲未依限履行繳納義務，該處自得依行政執行法第18條
      規定，以該擔保書為執行名義，對訴外人張建財之擔保品
      執行，復因強制執行法重複查封之禁止，始將全案移本院
      合併辦理，其執行名義殆無疑義。
（三）再查，訴外人張建財未履行繳納張林快欠稅案早於系爭強
      制執行事件拍定終結前，由板橋執行處移交本院併案辦理
      ，且被告所屬新莊稽徵所業於95年9 月14日提出債權計算
      書，經本院核准受理在案，並無原告所稱逾聲明參與分配
      法定期間等情。至原告指本院於拍定前並不知悉訴外人張
      建財之債權金額，被告優先受償權即因消滅，惟該所係應
      本院95年12月29日通知提出最新債權計算書，俾利其製作
      分配表，顯見本院業已知悉本件參與分配案，原告認知誠
      屬誤解。
（四）末查，訴外人張建財依行政執行法第18條規定向板橋執行
      處出具擔保書，因而負擔公法上金錢給付義務。而訴外人
      張建財所負義務，係要求其以擔保原納稅義務人張林快之
      租稅債務得以履行為目的，且負擔與原債務同一內容之債
      務，其與原納稅義務人間應成立類似民法第305 條第1 項
      規定併存債務承擔之法律關係，即訴外人張建財為擔保原
      義務而加入原公法上金錢給付義務之法律關係，與原義務
      人張林快共同負擔同一租稅債務，基於租稅債權之優先受
      償性，被告自得向擔保人張建財主張優先受償等語置辯。
（五）聲明：原告之訴駁回。
三、原告起訴主張訴外人張建財於95年2 月13日以系爭土地向原
    告為最高限額抵押借款2,000,000 元，而系爭土地及同段36
    3-18地號土地由訴外人潘緯恩聲請強制執行後，因訴外人張
    建財積欠原告借款及利息不為履行清償，原告乃聲明參與分
    配，案經本院以95年度執字第12892 號拍賣，扣除執行費用
    及稅金外，所餘金額原告分得2,000,000 元，被告分得3,70
    5,460 元，債權人佳美公司分得500,000 元，惟被告依法應
    僅能獲分配112,230 元，拍賣價金餘款尚有3,593,230 元，
    則本件拍賣價金餘款重新分配，原告自應可獲分配2, 659,3
    46元等語，被告則以前開情詞資為抗辯，則按債權人或債務
    人對於分配表所載各債權人之債權或分配金額有不同意者，
    應於分配期日一日前，向執行法院提出書狀，聲明異議；異
    議未終結者，為異議之債權人或債務人，得向執行法院對為
    反對陳述之債權人或債務人提起分配表異議之訴，強制執行
    法第第39條第1 項、41條第1 項前段分別定有明文，是本件
    所應審究者，為本院執行處95年度執字第12892 號強制執行
    事件之分配表次序中得否將原告所分配之營業稅債權7,808,
    641 元列入或應減為112,230 元，並將分配後餘款中之2,65
    9,346 元，改分配予原告？茲敘述如下。
四、按「執行法院已查封之財產，行政執行機關不得再行查封。
    前項情形，行政執行機關應將執行事件連同卷宗函送執行法
    院合併辦理，並通知移送機關」，強制執行法第33條之2定
    有明文。而私法上之金錢債權與公法上之金錢債權之強制執
    行，本分由執行法院與行政執行機關各自辦理。如執行法院
    與行政執行機關均對同一人之同一財產實施執行時，即發生
    競合之問題。為避免兩執行程序彼此抵觸，並兼顧兩程序債
    權人之利益，故執行法院已查封之財產，行政機關不得再行
    查封，而應將執行事件連同卷宗函送執行法院合併辦理。則
    查，系爭土地及同段363-18地號土地，原係由訴外人潘緯恩
    聲請強制執行，而因訴外人張建財積欠原告借款及利息不為
    履行清償，原告乃聲明參與分配，嗣經本院以95年度執字第
    12892 號拍賣，而因訴外人張建財及張林快共同滯欠遺產稅
    計112,230 元，被告即以95年4 月25日北區國稅新莊四字第
    0950006912號函聲明參與分配，其後經行政執行署板橋行政
    執行處於95年9 月7 日，以板執己95年贈稅執特字第000237
    14號函將訴外人張林快滯納贈與稅事件，送交本院95年度執
    字第12892 號強制執行事件併案執行，被告新莊稽徵所旋以
    95年9 月14日北區國稅新莊四字第0951027065號函辦理，而
    系爭強制執行事件已於95年12月17日拍定終結，該所並以96
    年1 月15日北區國稅新莊四字第0960010341號函補正參與分
    配名義為「債務人張建財君係納稅義務人張林快之擔保人」
    ，並提出最新債權計算書，本院執行處據於96年2 月12日作
    成分配表，獲配金額共計3,705,460 元等情，業據本院調閱
    上開執行卷查明無誤，是原告主張被告聲明參與分配之日已
    逾法定日期，其僅能就受償餘額而受清償，不得參與本次之
    分配，尚屬無據。
五、再按「稅捐之徵收，優先於普通債權」，稅捐稽徵法第6 條
    第1 項定有明文。次按政府機關依法令或本於法令之處分，
    對義務人有公法上金錢債權，依行政執行法得移送執行者，
    得檢具證明文件，聲明參與分配，強制執行法第32條、第34
    條、第34條之1 定有明文。故政府機關對債務人有公法上之
    金錢債權，故得檢具證明文件參與分配，如為對於執行標的
    物有優先受償權之債權人，而為執行法院所知者，執行法院
    固應通知之，經通知或公告仍不聲明參與分配者，執行法院
    僅就已知之債權及其金額列入分配。如該優先債權之債權人
    不聲明參與分配，其債權金額又非執行法院所知者，該債權
    對於執行標的物之優先受償權，因拍賣而消滅，其已列入分
    配而未受清償部分，亦同，然上揭所謂不受強制執行法第32
    條第1 項規定之限制之優先債權，係指依法對於執行標的物
    有擔保物權或優先受償權之債權人聲明參與分配始不受強制
    執行法第32條第1 項規定之限制，各種稅捐除土地增值稅屬
    代扣性質，不適用關於參與分配之規定（辦理強制執行事件
    應行注意事項第16條第4 項）外，其餘稅款雖可優於普通債
    權受償，但其參與分配仍受法院參與分配時間之限制（參司
    法院第49期司法業務研究會第16則），揆諸前開各該說明，
    可知除土地增值稅屬代扣性質而不適用關於參與分配規定，
    其餘之各種稅捐，倘於法院參與分配時間內為參與分配之聲
    明，即可優於普通債權受償，從而，訴外人張建財係納稅義
    務人張林快之擔保人，被告自屬優先債權之債權人，是被告
    於參與分配之期間內提出債權計算書，而經本院執行處據於
    96年2 月12日作成分配表，獲配金額共計3,705,460 元，並
    無疑義，至於原告之債權則列為普通債權，如果可分配之金
    額不足時，自然無法獲得全額清償，是系爭分配表之分配次
    序均係依據法律規定而為之，並無任何違法之處，原告主張
    系爭分配表之分配次序有誤，不應列入被告之稅捐債權額等
    語，亦非有理由。
六、綜上所述，原告提起分配表異議之訴，請求將本院95年度執
    字第12892 號強制執行事件，對被告財政部臺灣省北區國稅
    局所分配7,808,641 元之債權額，應減為112,230 元，並將
    分配後餘款中之2,659,346 元，改分配予原告，尚無理由，
    應予駁回。
七、本件論證已臻明確，兩造其餘攻擊、防禦方法及證據，經斟
    酌後認為與本判決結果不生影響，爰不一一論述，附此敘明
    。
八、據上論結，本件原告之訴為無理由，依民事訴訟法第78條，
    判決如主文。
中    華    民    國    97    年    1     月    31    日
                  民事第三庭    法  官  邱靜琪
以上正本係照原本作成
如對本判決上訴，須於判決送達後20日內向本院提出上訴狀
中    華    民    國    97    年    1     月    31    日
                                書記官  白俊傑


司法院資訊處製作；財團法人民間司法改革基金會備份。
